【裁判字號】    98,台上,1851
【裁判日期】    981008
【裁判案由】    請求給付佣金
【裁判全文】
最高法院民事判決            九十八年度台上字第一八五一號
上  訴  人  甲○○
訴訟代理人  賴俊睿律師
被 上訴 人  華特實業股份有限公司
法定代理人  乙○○
訴訟代理人  王東山律師
上列當事人間請求給付佣金事件，上訴人對於中華民國九十七年
九月二日台灣高等法院第二審更審判決（九十七年度重勞上更(一)
字第二號），提起上訴，本院判決如下：
    主  文
原判決關於駁回上訴人請求被上訴人給付新台幣六百九十八萬三
千九百七十元及就如附表所示「新台幣佣金請求數額」欄之金額
，各自如附表所示該「各年度佣金給付日」欄之日起至清償日止
，按年息百分之二十計算違約金之上訴，暨該訴訟費用部分廢棄
，發回台灣高等法院。
其他上訴駁回。
第三審訴訟費用關於駁回其他上訴部分，由上訴人負擔。
    理  由
本件上訴人主張：伊於民國七十五年間任職於被上訴人公司，被
上訴人於七十六年三月二十一日簽立「約聘書」（下稱系爭約聘
書），聘伊為其國外部經理，專職開發海外藥品進口及代理權業
務，約定按年結純利撥出百分之十五計發紅利予伊。嗣因恐紅利
難以計算，兩造乃於七十七年五月十三日合意改採佣金制，被上
訴人並簽訂協議書（下稱系爭佣金協議書），約定以每單次藥品
進口 CIF總價（不含關稅）之百分之十五計付佣金予伊，分享期
間與藥品代理期間相同。詎伊為被上訴人取得海外藥廠之代理權
並完成相關藥品之註冊手續後，被上訴人並未依約給付佣金，且
為逃避佣金給付義務，由被上訴人前任負責人花錦綿及其妹花數
蜜以暴力於七十八年四月間將伊驅離被上訴人公司。伊於任職期
間，總計為被上訴人成功取得澳洲 ALPHAPHARM PTY.LIM ITED（
下稱澳洲艾華大藥廠）、希臘 G.A.PHARMACEUTICALS  S.A.（下
稱希臘希雅大藥廠）及澳洲 PAN LABORATORIES （下稱澳洲泛來
大藥廠）之代理權。從財政部關稅總局查得被上訴人之通關資料
，被上訴人自七十七年七月間起至八十七年十二月間止，從澳洲
及希臘進口產品之 CIF起岸價格總額為美金一百四十八萬五千零
八元五角（折合新台幣四千六百五十五萬九千八百元），被上訴
人依約應給付伊之佣金為美金二十二萬二千七百五十一元（折合
新台幣六百九十八萬三千九百七十元），又依系爭佣金協議書第
三條約定，被上訴人應於貨到岸日七天內給付佣金，每逾期一日
須賠償按進口總價百分之一計算之違約金等情，爰依系爭佣金協
議書之約定，備位聲明求為命被上訴人給付伊新台幣（以下未標
明幣別者同）六百九十八萬三千九百七十元，及如附表「新台幣
佣金請求數額」欄所載數額，自附表「各年度佣金之應給付日」
欄所載日期起算至清償日止，每逾附表「各年度佣金之應給付日
」欄所載日期一日，按附表「新台幣佣金請求數額」欄所載數額
之百分之一計算之違約金之判決。（上訴人先位之訴業經原審前
審為上訴人敗訴之判決確定，此部分不予贅述。）
被上訴人則以：花錦綿於七十五年八月間成立伊公司，並自任負
責人，綜攬公司一切業務，為方便公司行政事務運作，曾僱用上
訴人擔任行政助理，系爭約聘書僅係草約，而系爭佣金協議書則
係上訴人於七十七年五月間持其自撰文件，以花錦綿若不簽名，
即在伊與外國客戶溝通交易時從中作梗或胡亂翻譯，使伊無法運
作相脅，強逼花錦綿簽名。上訴人事後避而不談此事，且不久即
自動請辭，伊因而未為撤銷系爭佣金協議書之意思表示。而有關
外國廠商藥品之代理權，或係伊於七十五年間即已取得，或係於
上訴人請辭後，由伊自行取得，均非透過上訴人之媒介、爭取或
努力，上訴人不得請求伊給付佣金等語，資為抗辯。
原審審理結果以：經查上訴人於七十五年至七十七年間曾任職於
被上訴人公司；被上訴人之前任負責人花錦綿曾先後於七十六年
三月二十一日及七十七年五月十三日代理被上訴人於系爭約聘書
及系爭佣金協議書上簽名等情，有系爭約聘書及系爭佣金協議可
稽，且為兩造所不爭執，堪信為真實。次查系爭約聘書（草約）
記載：茲敦聘 Ms.Betty Lam(即上訴人）為本公司（即被上訴人
）國外部經理。職責：受聘人專責對海外各國藥廠、供應商獨立
開發進口業務，並出國洽商爭取台灣代理權事宜。福利：受聘人
享有紅利：按年結純利撥出百分之十五發給，並訂明於每年春假
（農曆年）前十天發領。本約聘書自七十六年一月一日起生效等
語。另系爭佣金協議書記載：茲為本公司海外部經理 Ms.Betty
Lam 為本公司取得海外藥廠之台灣代理權後利益的分享，訂明守
則如下：(一)、本項目稱為佣金，代替年終紅利項目。(二)、按照每
單次進口CIF 真正總價（不含關稅）之百分之十五給付。(三)、訂
明於貨到岸日即由本公司開具七天期支票（由貨到岸日起計）給
付Ms.Betty Lam，決不延誤，如有誤期開票，本公司願照進口總
價每一天補償百分之一。(四)、此項佣金權益享有之時效與各藥廠
藥物之代理權存續之時效相同等語。堪認被上訴人確曾聘任上訴
人為其海外部經理，負責為被上訴人取得海外藥廠之台灣代理權
，且為避免依系爭約聘書所約定之紅利難以計算致生爭執，乃改
採以每單次進口CIF 真正總價作為計付佣金之基準，而簽訂系爭
佣金協議書。而被上訴人簽訂系爭佣金協議書之真意，應係就上
訴人於任職被上訴人公司期間所為被上訴人取得之海外藥廠藥品
代理權，同意依系爭佣金協議書所定方式給付佣金予上訴人。上
訴人自七十五年八月間起迄七十八年四月三日止任職於被上訴人
公司期間，依澳洲艾華大藥廠於七十五年十月十五日、二十八日
發予被上訴人之函所示，上訴人為被上訴人取得澳洲艾華大藥廠
所製造「Flunitrazepam錠」及「Amiloride/Hydrochlorothiazi
de錠」藥品之台灣代理權；希臘希雅大藥廠亦於七十六年六月二
十九日出具獨家經銷合約書（SOLE DISTRIBUTORSHIP AGREEMENT
）予被上訴人，委任被上訴人為該廠所製造藥品「迪利壓錠」（
Tiaden）之台灣區獨家經銷商；又該藥廠老闆之女且於七十七年
三月二十九日發函予上訴人，通知將寄送「Glopir 10」及「Glo
pir Retard」二項藥品之註冊文件予被上訴人，請上訴人告知有
關「迪利壓錠」藥品在我國衛生署註冊情形，「迪利壓錠」經衛
生署於七十七年八月六日核發許可證，堪認已為被上訴人取得希
臘希雅大藥廠所製造「迪利壓錠」、「Glopir 10」及「 Glopir
Retard」等藥品之台灣代理權；而澳洲泛來大藥廠於七十六年間
出具委任書（LETTER OF ATTORNEY）予被上訴人，委任被上訴人
為該藥廠所製造藥品「仙麗登錠」（Slender Tablets ）之台灣
區獨家代理，於七十七年九月十三日函送「仙麗登錠」註冊文件
予上訴人，該藥品於七十九年十二月十日經衛生署核發許可證，
足認上訴人亦有為被上訴人取得澳洲泛來大藥廠所製造藥品「仙
麗登錠」之台灣代理權。然查財政部關稅總局九十三年五月三十
一日台總局統字第○九三一○○九一五八號函，固表示被上訴人
自七十七年七月間起至八十七年十二月間止，從澳洲及希臘進口
產品之CIF 起岸價格總額為美金一百四十八萬五千零八元五角，
惟亦載明該通關統計資料系統並無進口藥廠及申報貨品名稱，無
從據以知悉上開進口產品之製造廠商、產品名稱、數量及價格等
事項。上訴人雖主張被上訴人於八十七年以前自澳洲及希臘取得
代理權者僅澳洲艾華大藥廠、希臘希雅大藥廠及澳洲泛來大藥廠
，被上訴人自該二國所進口之產品應皆來自上開三家藥廠，被上
訴人自七十七年七月間起至八十七年十二月間止自該三家藥廠所
進口所有藥品均應依系爭佣金協議書計付佣金予上訴人等語。惟
查澳洲艾華大藥廠、希臘希雅大藥廠及澳洲泛來大藥廠均係依個
別授權之方式，就各該藥品分別授與台灣代理權予被上訴人，而
非將該藥廠所製造之所有藥品概括授權予被上訴人。且依系爭佣
金協議書之約定，亦係以各藥品之代理權存續期間內，按各藥品
每單次進口CIF 真正總價（不含關稅）之百分之十五計付佣金。
上訴人依約僅能就其為被上訴人取得台灣代理權之澳洲艾華大藥
廠所製造「Flunitrazepam錠」、「Amiloride/Hydrochlorothia
zide錠」，希臘希雅大藥廠所製造「迪利壓錠」、「 Glopir 10
」、「Glopir Retard 」，及澳洲泛來大藥廠所製造「仙麗登錠
」等藥品，請求被上訴人依上開約定給付佣金。至於被上訴人向
澳洲艾華大藥廠、希臘希雅大藥廠及澳洲泛來大藥廠所進口之其
他藥品，既非由上訴人為被上訴人取得台灣代理權，上訴人就此
部分藥品自不得請求被上訴人給付佣金。再依上訴人所提藥物許
可證查詢資料所示，被上訴人於九十二年間向海外藥廠取得代理
權者計有澳洲艾華大藥廠、希臘希雅大藥廠、澳洲泛來大藥廠、
荷蘭PHARMACHEMIE B.V.、以色列A BIC LTD.,PHARMACEUTICAL &
CHEMICAL INDUSTRIES、愛爾蘭NOR TON(WATERFORD) LTD.、紐西
蘭PACIFIC PHARMACEUTICALS LTD.、澳洲F.H.FAULDING CO.LTD.
（TRADING AS DAVIDBULL LIBORATO RIES）、英國STERIPAKLTD.
等九家藥廠合計七十種藥品，其中自澳洲艾華大藥廠、希臘希雅
大藥廠及澳洲泛來大藥廠取得台灣代理權之藥品合計達五十八種
，實難認上開通關統計資料所示進口藥品均為上訴人所為被上訴
人取得代理權之上開藥品，而上訴人亦無法證明被上訴人就Flun
itrazepam錠」、「Amiloride/ Hydrochlorothiazide錠」、「
迪利壓錠」、「Glopir 10」、「Glopir Retard」及「仙麗登錠
」等藥品（下稱迪利壓錠等七種藥品）之代理權存續期間及各藥
品之進口時間、數量、價格等事項，其主張逕依上開通關統計資
料所示當年全部進口藥品金額作為計算其應得佣金數額之基準，
尚屬無據。上訴人請求被上訴人給付如「請求之全部金額」，為
無理由，不應准許等詞，爰維持第一審所為上訴人此部分敗訴之
判決，駁回其上訴。
關於廢棄發回部分〔即原判決駁回上訴人請求被上訴人給付六百
九十八萬三千九百七十元及就如附表所示「新台幣佣金請求數額
」欄之金額，各自如附表所示該「各年度佣金應給付日」欄之日
起至清償日止，按年息百分之二十計算違約金（下稱「未確定之
金額」）之上訴部分〕：
查原審依系爭佣金協議書之約定及被上訴人與澳洲艾華大藥廠、
泛來大藥廠、希臘希雅大藥廠往來函文，認上訴人僅能就其為被
上訴人取得之迪利壓錠等七種藥品請求被上訴人給付佣金，惟上
訴人無法就財政部關稅總局九十三年五月三十一日台總局統字第
○九三一○○九一五八號函所示之資料中，證明上述七種藥品進
口之時間、數量、價格，其請求依該通關統計資料所示當年全部
進口藥品全額計算其應得佣金，尚屬無據，而為上訴人敗訴之判
決。上訴人於原審此次更審時雖稱：無法區分財政部關稅總局該
函所示進口藥品名稱及數量等語（見原審更字卷第一二三頁）。
惟上訴人於第一審起訴時曾主張被上訴人積欠其迪化糖錠、迪利
壓錠及喜眠樂錠進口之部分佣金及補償金累計至八十五年三月二
十日止共美金九萬三千零二十四元，並提出計算明細表，說明被
上訴人進口上述藥品之時間、數量、價格及相關之進口報單號碼
、進口稅款、繳納收據號碼或空運提單號碼（見一審士調字卷第
五、六、一一至一三頁）。於原審前審亦曾提出進口報單三張（
見原審重勞上字卷第六二至六四頁）。其中迪利壓錠部分為原審
認定上訴人得向被上訴人請求給付佣金，而被上訴人曾於七十七
年十二月十五日進口迪利壓錠，有上訴人所提出之該次進口報單
為證（同上卷第六四頁），惟該次進口數量、單價，依該進口報
單所載為三千四百五十盒、每盒單價為○‧九五美元，然上訴人
曾謂進口三千盒，每盒單價為一‧五美元（見一審士調字卷第一
二頁），則此部分被上訴人究竟有無進口，若有，進口多少，進
口總價有又多少？上訴人是否不得請求佣金及未確定之違約金，
原審未向兩造發問或曉諭令其敘明，遽而以上訴人無法證明被上
訴人進口「迪利壓錠」之時間、數量、價格，認上訴人不得請求
此部分之佣金及未確定之違約金，不無違背法令。上訴論旨，指
摘原判決此部分違誤，求予廢棄，非無理由。
關於駁回上訴部分（即原判決駁回超過「未確定之金額」部分之
上訴部分）：
查本件上訴人於原審前審備位請求被上訴人給付之金額，其中逾
「未確定之金額」之違約金，業經原審前審駁回上訴人該部分之
上訴（原審前審主文漏未諭知）。上訴人對原審前審所為該敗訴
部分並未聲明不服，被上訴人亦僅對原審前審其敗訴部分聲明不
服，本院前審亦僅就原審前審命被上訴人給付部分廢棄，故上訴
人之請求，逾「未確定之金額」部分之違約金部分，上訴人已敗
訴確定，不得再為請求，然上訴人於原審仍聲明請求被上訴人給
付該已判決確定之超過「未確定之金額」部分，自屬不合法。原
審予以駁回，理由雖有不當，惟結果尚無不合，仍應認此部分之
上訴為無理由。
據上論結，本件上訴一部為有理由，一部為無理由。依民事訴訟
法第四百七十七條第一項、第四百七十八條第二項、第四百八十
一條、第四百四十九條第二項、第七十八條，判決如主文。
中    華    民    國  九十八  年    十    月    八    日
                      最高法院民事第七庭
                          審判長法官  鄭  玉  山
                                法官  黃  義  豐
                                法官  劉  靜  嫻
                                法官  袁  靜  文
                                法官  林  大  洋
      本件正本證明與原本無異
                                      書  記  官
中    華    民    國  九十八  年    十    月  二十一  日
                                                      Ｑ
附表：（佣金暨違約金計算明細表）
┌───┬──┬─────┬─────────┬────────┬────────┬──────────┬─────────┐
│關稅總│進口│進口年份  │藥品CIF起岸價格   │藥品CIF起岸價格 │美金佣金請求數額│新台幣佣金請求數額額│各年度佣金應給付日│
│局進口│筆數│          │(單位:新台幣，元) │(單位:美元)     │(15%佣金)       │(15%佣金)           │                  │
│總計表│    │          │                  │                │(單位:美元)     │(單位:新台幣，元)   │(民國年月日)      │
├───┼──┼─────┼─────────┼────────┼────────┼──────────┼─────────┤
│ 表一 │ 2  │77年      │     338,200      │    12,005.58   │    1,800.85    │    50,730          │    78.01.08      │
├───┼──┼─────┼─────────┼────────┼────────┼──────────┼─────────┤
│      │    │78年(7筆) │   1,369,000      │    52,311.81   │    7,846.77    │   205,350          │    79.01.08      │
│ 表二 │ 17 ├─────┼─────────┼────────┼────────┼──────────┼─────────┤
│      │    │79年(10筆)│     600,000      │    22,141.47   │    3,321.22    │    90,030          │    80.01.08      │
├───┼──┼─────┼─────────┼────────┼────────┼──────────┼─────────┤
│ 表三 │ 9  │80年      │   1,202,100      │    46,688.03   │    7,003.20    │   180,315          │    81.01.08      │
├───┼──┼─────┼─────────┼────────┼────────┼──────────┼─────────┤
│ 表四 │ 18 │81年      │   2,239,300      │    88,152.74   │   13,222.91    │   335,895          │    82.01.08      │
├───┼──┼─────┼─────────┼────────┼────────┼──────────┼─────────┤
│ 表五 │ 2  │82年      │     300,100      │    11,270.94   │    1,690.64    │    45,015          │    83.01.08      │
├───┼──┼─────┼─────────┼────────┼────────┼──────────┼─────────┤
│ 表六 │ 2  │84年      │      13,400      │       491.47   │       73.72    │     2,010          │    85.01.08      │
├───┼──┼─────┼─────────┼────────┼────────┼──────────┼─────────┤
│ 表七 │ 20 │86年      │  12,745,300      │   390,504.93   │   58,575.73    │  1,911,795         │    87.01.08      │
├───┼──┼─────┼─────────┼────────┼────────┼──────────┼─────────┤
│ 表八 │ 34 │87年      │  27,752,200      │   861,441.51   │  129,216.22    │  4,162,830         │    88.01.08      │
├───┼──┼─────┼─────────┼────────┼────────┼──────────┼─────────┤
│ 總計 │    │          │  46,559,800      │  1,485,008.50  │  222,751.27    │  6,983,970         │                  │
└───┴──┴─────┴─────────┴────────┴────────┴──────────┴─────────┘


司法院資訊處製作；財團法人民間司法改革基金會備份。
